臺灣高等法院臺南分院刑事判決　　　100年度交上易字第320號
上　訴　人　臺灣嘉義地方法院檢察署檢察官
被　　　告　林仲常
輔　佐　人　林筆君
選任辯護人　陳忠鎣律師
上列上訴人因被告過失傷害案件，不服臺灣嘉義地方法院100年
度交易字第64號中華民國100年4月29日第一審判決（起訴案號：
臺灣嘉義地方法院檢察署99年度偵字第3715號），提起上訴，本
院判決如下：
    主  文
上訴駁回。
    理  由
一、聲請簡易判決處刑意旨略以：林仲常於民國98年11月11日上
    午7時15分許，騎乘腳踏車沿嘉義巿彌陀路慢車道由南往北
    方向行駛，途經彌陀路132號前，理應注意慢車應在劃設之
    慢車道上靠右順序行駛及慢車道行駛，不得爭先、爭道、併
    行競駛或以其他危險方式駕駛，而依當時情形，並無不能注
    意之情事，竟疏於注意，未在劃設之慢車道上靠右順序行駛
    ，爭先駛入右側慢車道，適有江耀輝騎乘車牌號碼2HK-390
    號重型機車搭載其孫女江穎沿嘉義巿彌陀路右側慢車道同向
    行駛在右前方，兩車不慎發生碰撞，致江耀輝所騎乘之機車
    往前滑行而撞及林世章停放在人行道上之車牌號碼446-RJ號
    自用大貨車之後車尾部位，造成告訴人江耀輝受有顱內出血
    、右側橈骨粉碎性骨折、顏面骨骨折之傷害，江穎則受有臉
    部擦傷之傷害（江穎受傷部分未據告訴）。經告訴人江耀輝
    提出告訴，因認被告涉犯刑法第284條第1項前段過失傷害罪
    嫌。
二、按被告以外之人於審判外之陳述，經當事人於審判程序同意
    作為證據，法院審酌該言詞陳述或書面陳述作成時之情況，
    認為適當者，亦得為證據。當事人、代理人或辯護人於法院
    調查證據時，知有第159條第1項不得為證據之情形，而未於
    言詞辯論終結前聲明異議，視為有前項之同意，刑事訴訟法
    第159條之5定有明文。查本件認定事實所引用之其餘陳述證
    據，經本院於審理時提示檢察官、被告及其辯護人均表示無
    意見，迄於言詞辯論終結前亦未聲明異議，可認為同意作為
    證據，本院審酌該陳述證據之取得過程並無瑕疵，與本案待
    證事實間復具有相當之關聯性，以之為本案證據尚無不當，
    自得採為證據。
三、按犯罪事實應依證據認定之，無證據不得認定犯罪事實；不
    能證明被告犯罪者，應諭知無罪之判決，刑事訴訟法第154
    條第2項、第301條第1項分別定有明文。又檢察官聲請簡易
    判決處刑之案件，法院於審理後，認應為無罪、免訴、不受
    理或管轄錯誤判決之諭知者，應適用通常程序審判之，刑事
    訴訟法第451條之1第4項第3款、第452條亦有明文。次按告
    訴人之告訴，係以使被告受刑事訴追為目的，是其陳述是否
    與事實相符，仍應調查其他證據以資審認（最高法院52年台
    上字第1300號判例參照）。復按認定犯罪事實應依證據，為
    刑事訴訟法所明定，故被告否認犯罪事實所持之辯解，縱屬
    不能成立，仍非有積極證據足以證明其犯罪行為，不能遽為
    有罪之認定；認定不利於被告之事實，須依積極證據，苟積
    極證據不足為不利於被告事實之認定時，即應為有利於被告
    之認定，更不必有何有利之證據；認定犯罪事實所憑之證據
    ，雖不以直接證據為限，間接證據亦包括在內；然而無論直
    接或間接證據，其為訴訟上之證明，須於通常一般之人均不
    致有所懷疑，而得確信其為真實之程度者，始得據為有罪之
    認定，倘其證明尚未達到此一程度，而有合理之懷疑存在時
    ，事實審法院復已就其心證上理由予以闡述，敘明其如何無
    從為有罪之確信，因而為無罪之判決，尚不得任意指為違法
    （最高法院30年上字第1831號、30年上字第816號、76年台
    上字第4986號判例參照）。
四、查公訴人認被告林仲常涉有過失傷害犯嫌，無非係以告訴人
    江耀輝於警詢及偵查中之指訴、證人江穎於偵查之證述、道
    路交通事故現場圖、道路交通事故調查報告表(一)(二)、現場照
    片及長庚醫療財團法人嘉義長庚紀念醫院診斷證明書等，為
    其所憑論據。訊據被告固承認於98年11月11日上午7點多，
    騎乘腳踏車經過案發地點，惟矢口否認有何過失傷害之犯行
    ，辯稱：伊住處雖在案發地點斜對面大樓，但伊係先騎乘腳
    踏車順向往中埔鄉方向騎至設有紅綠燈之路口才橫越至彌陀
    路到對面雙號的路段，伊並非騎腳踏車直接穿越彌陀路至對
    面雙號路段，伊也不是主動騎腳踏車撞及告訴人江耀輝所騎
    乘之機車，而係遭對方之機車由後撞及伊所騎乘之腳踏車等
    語。
五、經查：
    (一)告訴人江耀輝於警詢指稱：「（肇事前你的【對方】行進
      方向、行駛車道？肇事經過情形？）車禍發生前我沿彌陀
      路慢車道由南往北騎乘至肇事地點看見一部腳踏車（行向
      不明，車頭朝東好像要往巷子）以致對方左手把與我左手
      發生碰撞，造成我車子偏向不穩，再撞及一部停放路邊自
      大貨446-RJ（引擎熄火）」等語（見原審簡字卷第111頁
      警方所提出交通事故發生次日之談話紀錄表）；又於警詢
      指稱：「（請你詳述當時肇事經過情形？）車禍前我騎乘
      重機車2HK-390號沿彌陀路慢車道由南往北騎乘，至肇事
      地點，有部腳踏車由彌陀路西側斜穿往光仁街騎乘，以致
      於對方左手把與我車乘客座部位發生碰撞，造成我機車重
      心不穩偏向再撞及停放紅磚道自大貨車446-RJ號，造成我
      人車倒地受傷送醫」等語（見警卷第2頁）；復於偵查指
      訴：「（當時騎的方向有無看到林仲常？）沒有。看到就
      來不及了」（見偵查卷第12頁）、「（行經車禍發生地點
      時，你發現林仲常的腳踏車時，你們二人究竟距離多遠？
      你有無緊急煞車或按喇叭警示？）大概3、4台尺，他從我
      左邊撞上來的，我沒有發現他，所以沒有煞車或按喇叭」
      、「（林仲常騎乘腳踏車之行進動線為何？）他是騎腳踏
      車跨越分隔島要騎到光仁街去，我是沿彌陀路往北騎，才
      會被他撞到我機車後方鐵架的左側」等語（見交查卷第6
      頁）；再於原審以證人身分證稱：「（98年11月11日早上
      車禍發生的經過為何？）我早上騎乘車牌號碼2HK-390號
      重型機車載我孫女江穎，我從我家出發沿仁義潭出來右轉
      彌陀路，就直走到案發地點，我是騎在慢車道上往北邊騎
      ，被告騎乘腳踏車撞到我機車的置物架的左邊，我就偏向
      而撞到停在路邊的大貨車」、「（腳踏車原來的行進路線
      為何？）被告從中央分隔島的缺口騎過來的」、「（你如
      何確定被告係從中央分隔島的缺口騎乘過來？）我有看到
      」、「（你從何處看到的？）在還沒有撞到之前，我有看
      到一個黑影從分隔島缺口過來，過來之後我的機車就被撞
      到然後往右偏」、「（你說被告騎乘機車是撞到你的後面
      ，你如何看到被告是從哪裡來的？）我的機車速度比腳踏
      車快，所以被告在穿越分隔島之前，我就有看到一個騎腳
      踏車的人影，之後我就被撞到」（見原審簡字卷第33、34
      頁）、「（你於警詢所述是腳踏車的左手手把與你的機車
      上乘客座部位發生碰撞造成機車不穩，才撞到大貨車，為
      何與今日所述不符？）我不記得為何我會這樣說」、「（
      你剛才說你忘記為何在警局這樣講，為何今日就記得是被
      告的腳踏車撞到你的置物箱的後方？）我忘記在警察局為
      何這樣說」等語（見原審簡字卷第35頁）。證人江穎於偵
      查中證稱：「（你有無看到你爺爺騎上開機車與腳踏車發
      生擦撞？）沒有。但我有聽到聲音。是撞到機車左後方的
      鐵架子，沒有撞到我」等語（見交查卷第22頁）；復於原
      審結證稱：「（車禍發生經過為何？）當天早上證人江耀
      輝騎車載我從家裡仁義潭的產業道路出發，從忠義橋右轉
      彌陀路慢車道，然後聽到機車左後方有金屬的撞擊聲，機
      車就往右前方滑行，就撞到停在路旁的大貨車」、「（腳
      踏車何處撞到機車的何處？）我不知道」、「（你的身體
      有無被撞到？）無」、「（你確定是腳踏車撞到機車嗎？
      是」、「（如何確定？因為我有聽到金屬撞擊聲，機車才
      往前滑行的」等語（見原審簡字卷第37、38頁）。
    (二)綜觀證人江耀輝上開指訴及證詞，其對於被告所騎乘腳踏
      車之行向及撞擊前有無看見被告，先於警詢稱被告腳踏車
      行向不明，車頭朝東好像要往巷子，又於警詢稱被告腳踏
      車由彌陀路西側斜穿往光仁街騎乘，再於偵查稱當時未發
      現被告，所以沒有煞車或按喇叭，復於原審稱撞到之前有
      看到一個黑影從分隔島缺口過來，過來之後其機車就被撞
      到然後往右偏；就被告腳踏車撞及證人江耀輝所騎乘機車
      之位置云云。查證人江耀輝先後於警詢、偵查中及原審，
      前後之指訴及證述不一，且其指稱被告腳踏車左手手把與
      機車乘客座部位發生碰撞，亦與證人江穎於原審證稱其身
      體未被腳踏車撞及等情不符；即證人江耀輝對於事故發生
      經過情形之指述既有如上所述之瑕疵，且此等瑕疵難認屬
      記憶上之細節性錯誤，自不得單憑證人江耀輝及江穎上開
      指證，即逕為不利於被告之認定。
    (三)又證人江耀輝雖於偵查及原審一再指證被告騎乘之腳踏車
      有撞及其機車後方置物架左側云云。惟查被告騎乘之腳踏
      車於案發後並無明顯擦撞痕跡，業據證人即到場處理員警
      羅達霖於原審證述明確（見原審簡字卷第29頁），並有該
      腳踏車照片附卷可參（見同上卷第52、53頁）。參諸證人
      江穎上述證稱：在機車行進之際，有聽聞金屬撞擊聲等語
      ，及證人江耀輝上述所稱：遭撞擊後其機車即往右前方滑
      行撞及路邊大貨車等語；如被告騎乘之腳踏車與證人江耀
      輝騎乘之機車果有發生撞擊，並發出聲響，該二車之撞擊
      力量自應十分猛烈，則腳踏車應會留下撞擊痕跡；然查被
      告之腳踏車並無明顯擦撞痕跡，故上開證人之證述與實情
      並不相符。況被告於案發當時年已76歲，其騎乘腳踏車之
      車速應無可能較證人江耀輝騎乘重型機車之車速為快，證
      人江耀輝於原審亦證稱：其機車速度較腳踏車快等語（見
      原審簡字卷第34頁），是證人江耀輝所稱當時係被告所騎
      乘之腳踏車由後撞及其所騎乘之機車致其機車往前右偏再
      撞及路旁貨車，造成其受有上述傷害等情，實與一般經驗
      法則有違。再查本件事故發生後，經嘉義市政府警察局交
      通隊分析結果，亦認被告無肇事因素，有嘉義市政府警察
      局交通隊道路交通事故初步分析研判表在卷可參（見原審
      簡字卷第57頁），並經承辦員警吳翰林於原審結證明確（
      見原審簡字卷第108-109頁）。
    (四)被告雖曾辯稱：係證人江穎騎乘機車由後撞及其所騎乘之
      腳踏車云云，核與證人江穎於原審證述：其不會騎機車等
      語（見原審簡字卷第39頁）不符；惟被告於原審稱：因其
      當時從背後被撞，起來時看到證人江穎扶著機車，故而推
      論係遭證人江穎騎機車撞及等語（見原審交易卷第30頁）
      ，故被告上開辯解顯係因見證人江穎手扶機車所為之推論
      ，並非目擊證人江穎騎乘機車。另證人即最先到場警員蕭
      翔文於原審固證稱：當時被告向其表示係從住處大樓樓下
      穿越彌陀路上中央分隔島間的防撞桿，再左轉彌陀路往北
      騎乘等語，然被告當庭即否認有向證人蕭翔文提到穿越分
      隔島中間之事（見原審簡字卷第98、106、107頁）。查證
      人蕭翔文於原審另證稱：本件車禍是我一人最先到場，後
      來移交給交通隊處理。救護車應該在我到之前就走了，因
      為我沒有看到告訴人，只有看到被告。我有問被告有無受
      傷，他說沒有怎麼樣，不用上救護車，因為當時救護車已
      經將傷者先行送走。我到時腳踏車已經移到路邊，告訴人
      的機車已經立起來了等語（見原審簡字卷第97、98頁）。
      但查被告與江耀輝、江穎三人係同時由救護人員黃炳文、
      陳國川駕駛之救護車，同車於當日上午7時29分載離開現
      場，於7時33分送至醫院急救，有救護紀錄表影本3件在卷
      可佐（見原審簡字卷第81至83頁），並經證人黃炳文、陳
      國川證述無訛，該2證人另就其等到達現場，有無看到蕭
      翔文警員與被告談話部分，均表明沒有印象等語（見原審
      簡字卷第105、106頁）；且被告之警詢筆錄復未載明如證
      人蕭翔文於原審所證述「當時被告向伊表示係從住處大樓
      樓下穿越彌陀路上中央分隔島間的防撞桿，再左轉彌陀路
      往北騎乘」之旨，自不能遽採證人蕭翔文上開證述，作不
      利於被告之認定。
六、綜上所述，證人江耀輝所受傷害是否係遭被告騎乘腳踏車撞
    及所致，仍有合理懷疑存在，衡諸首揭說明，自應依罪疑唯
    輕法則，應為有利於被告之認定；此外復查無其他積極證據
    證明被告確有公訴人所指過失傷害犯行，自屬不能證明被告
    犯罪，原判決乃對被告為無罪之諭知。檢察官上訴意旨，仍
    執證人蕭翔文上開不利於被告之證詞，指摘原判決不當。惟
    查被告於證人蕭翔文為上開不利伊之證述後，當庭即否認有
    向證人蕭翔文提及，其係逕穿越分隔島中間之事（見原審簡
    字卷第107頁），而被告之警詢筆錄亦未載明如證人蕭翔文
    於原審所證述「當時被告向伊表示係從住處大樓樓下穿越彌
    陀路上中央分隔島間的防撞桿，再左轉彌陀路往北騎乘」之
    旨，且證人蕭翔文於原審另證稱：本件車禍是我一人最先到
    場，後來移交給交通隊處理。救護車應該在我到之前就走了
    ，因為我沒有看到告訴人，只有看到被告。我有問被告有無
    受傷，他說沒有怎麼樣，不用上救護車，因為當時救護車已
    經將傷者先行送走。我到時腳踏車已經移到路邊，告訴人的
    機車已經立起來了等語（見原審簡字卷第97、98頁）。但查
    被告與江耀輝、江穎三人係同時由黃炳文、陳國川駕駛之救
    護車，同車於當日上午7時29分載離開現場，於7時33分送至
    醫院急救，有救護紀錄表影本3件在卷可佐（見原審簡字卷
    第81至83頁）等情不合，自不能遽採為不利於被告之認定；
    從而本件上訴，為無理由，應予駁回。
據上論斷，應依刑事訴訟法第368條，判決如主文。
本案經檢察官林炎昇到庭執行職務。
中    華    民    國   100    年    8     月    9     日
                  刑事第一庭    審判長法  官  茆臺雲
                                      法  官  蔡長林
                                      法  官  王明宏
以上正本證明與原本無異。
不得上訴。
                                      書記官  林佳瑩
中    華    民    國   100    年    8     月    9     日